【裁判字號】    97,國,1
【裁判日期】    970822
【裁判案由】    國家賠償
【裁判全文】
臺灣臺東地方法院民事判決                 97年度國字第1號
原      告  江ＯＯ
訴訟代理人  林長政律師
被      告  台東市戶政事務所
法定代理人  楊ＯＯ
訴訟代理人  蕭芳芳律師
上列當事人間請求國家賠償事件，本院於民國97年8月12日言詞
辯論終結，判決如下：
    主  文
原告之訴及假執行之聲請均駁回。
訴訟費用由原告負擔。
    事實及理由
壹、程序方面：
一、按准予訴訟救助，於訴訟終結前，有暫免裁判費及其他應預
    納訴訟費用之效力，民事訴訟法第110條第1項第1款定有明
    文。本件原告業經本院以97年度救字第5號裁定准予訴訟救
    助確定，故原告暫免繳納裁判費，合先敘明。
二、按訴狀送達後，原告不得將原訴變更或追加他訴。但擴張或
    減縮應受判決事項之聲明者，不在此限，民事訴訟法第255
    條第1項第3款定有明文。查原告起訴時係聲明請求被告應給
    付原告新臺幣（下同）714,043元，及自民國96年11月27日
    起至清償日止，按年息5%計算之利息，嗣於審理中修正所請
    求利息之起算日，乃減縮聲明為被告應給付原告714,043元
    ，及自97年4月19日（即起訴狀繕本送達被告翌日）起至清
    償日止按週年利率5%計算之利息（見本院卷第111頁），依
    上開說明，核無不合，應予准許，合先敘明。
貳、實體方面：
一、原告主張：原告於96年11月27日上午赴被告機關洽公，因當
    日天雨路滑，且被告就其機關外門廊公共設施（下稱系爭門
    廊公共設施）有未在門廊與無障礙坡道交界處之磁磚地面安
    裝防滑條之設置欠缺，被告復未採取鋪設塑膠墊、毛毯等適
    當防滑管理措施，致原告在該門廊與無障礙坡道交界處之磁
    磚地面滑倒，造成右腿脛骨與腓骨上端閉鎖性骨折之傷害，
    爰依國家賠償法第3條第1項之規定，請求下列合計714,043
    元之損害賠償：(一)醫療費用6,683元；(二)勞動能力損失207,3
    60元（因傷不能工作期間共12月x法定每月最低工資17,280
    元=207,360元）；(三)精神慰撫金500,000元等語。並聲明：
    (一)被告應給付原告714,043元，及自97年4月19日（即起訴狀
    繕本送達被告翌日）起至清償日止，按年息5%計算之利息。
    (二)願供擔保，請准宣告假執行。
二、被告則以：被告於92年7月間業已依程序規定辦理大門樓梯
    整修工程，於前方每一階梯之外緣鋪設防滑條，其設置之標
    準均符合法規之規範，並經監造驗收完工，且該門廊處裝設
    之磁磚為霧面石英磚，本身亦具有防滑效果，是被告就系爭
    門廊公共設施之設置上並無欠缺。又被告於設置上開防滑條
    後均有妥善保管修護，管理上亦無欠缺。本件事故發生地點
    為系爭門廊公共設施之磁磚地面與無障礙坡道交界處，該處
    設計目的係求堅硬、平整以便供殘障人士之輪椅順利通過，
    本無可能再鋪設會增加阻力之防滑條，況事故發生當日之雨
    量高達92豪米，符合中央氣象台認定之大雨特報，地面本會
    溼滑，原告既非殘障人士，不循正面階梯進入被告機關洽公
    ，反行走無障礙坡道，縱因而滑倒受傷，亦應自負其責，難
    謂被告就上開公共設施之設置及管理有何欠缺等語置辯。並
    聲明：(一)原告之訴及假執行之聲請均駁回。(二)如受不利判決
    ，願供擔保請准宣告免為假執行。
三、兩造不爭執之事實：
  (一)原告於96年11月27日上午赴被告機關洽公，因當日雨量達92
    豪米，已符合交通部中央氣象局災害性天氣作業要點第3點
    所定之「大雨」，地面濕滑，原告在被告機關外門廊磨石子
    無障礙坡道與正門磁磚地面交界處滑倒，造成右腿脛骨與腓
    骨上端閉鎖性骨折之傷害，前往行政院衛生署臺東醫院就醫
    住院。
  (二)被告在機關門廊外正面各級階梯外緣處均設有防滑條。
  (三)原告發生事故後，於97年1月3日以公有公共設施因設置或管
    理有欠缺致其身體受傷為由，對被告申請國家賠償，被告於
    97年2月1日作成97年法賠字第001號臺東縣政府國家賠償事
    件拒絕賠償理由書。
  (四)原告已支出醫療費用計6,683元。
  (五)原告95年度稅務電子閘門財產所得調件明細表記載，均查無
    所得及財產資料。
  (六)行政院衛生署臺東醫院97年6月24日東醫社字第號097000350
    2號函覆：說明二、據本院骨科謝繼賢主任簽稱：病人於96
    年11月27日因意外造成右側膝蓋處進端脛骨骨折，接受手術
    骨折復位及內固定，手術後病人的復原情形良好，病人一直
    有在門診追蹤，行動情形改善。但一年內不宜從事負重及勞
    力之工作，以免影響骨折之癒合。病人目前仍處骨折癒合之
    恢復期並非殘障。
  (七)對於卷附之衛生署臺東醫院第0000000號乙種診斷證明書（
    見本院卷第8頁）、行政院衛生署臺東醫院醫療費用收據3紙
    （見本院卷第9至10頁）、冠惠中醫診所、森和藥局及杏一
    醫療用品股份有限公司免用統一發票收據共4紙（見本院卷
    第11頁正面、反面）、97年2月1日臺東縣臺東市戶政事務所
    東市戶字第0970000494號函（見本院卷第26頁）、97年1月
    29日臺東縣政府國家賠償事件處理小組會議紀錄（見本院卷
    第27頁）、97年2月1日97年法賠字第001號臺東縣政府國家
    賠償事件拒絕賠償理由書（見本院卷第28至29頁）、97年1
    月22日府行法字第0973002186號臺東縣政府開會通知單（見
    本院卷第30頁）、97年1月16日臺東縣政府臺東市戶政事務
    所東市戶字第0970000197號函（見本院卷第31頁）、97年1
    月14日臺東縣政府府行法字第0973001565號函（見本院卷第
    32頁）、97年1月3日賠償請求書（見本院卷第33至35頁）、
    97年1月7日臺東縣臺東市戶政事務所東市戶字第0970000044
    號函及其附件（見本院卷第37至40頁）、被告門口照片（見
    本院卷第7、44、47至49、53至54頁）、臺東縣臺東市戶政
    事務所辦理92年度大門地板樓梯整修工程合約書及其所附單
    據（見本院卷第52至55頁）、96年11月臺東氣象站逐日雨量
    資料（見本院卷第56頁）臺東縣臺東市建興里辦公處證明書
    、臺東區中小企業銀行活期存款存摺影本等文書之形式上真
    正不爭執。
四、得心證之理由：
    本件應審究之爭點厥為：(一)被告就系爭門廊公共設施之設置
    或管理有無欠缺？被告是否應負國家賠償責任？(二)原告請求
    被告賠償醫療費用6,683元、12個月無法工作之薪資損失207
    ,360元及精神慰撫金50萬元合計714,043元，有無理由？茲
    分述如下：
  (一)被告就系爭門廊公共設施之設置或管理上有無欠缺？被告是
    否應負國家賠償責任？
    按公有公共設施因設置或管理有欠缺，致人民生命、身體或
    財產受損害者，國家應負損害賠償責任，國家賠償法第3條
    第1項定有明文，該條文之立法，旨在使政府對於提供人民
    使用之公共設施，負有維護通常安全狀態之義務，重在公共
    設施不具通常應有之安全狀態或功能時，其設置或管理機關
    是否積極並有效為足以防止危險或損害發生之具體行為，而
    所謂公共設施之設置有欠缺，係指公共設施建造之初，即存
    有瑕疵而言；管理有欠缺者，係指公共設施建造後未妥善保
    管，怠為修護致該物發生瑕疵而言。又公共設施依其物之性
    質，原有一定之使用目的及使用方法，如個人有違反使用目
    的及使用方法之個人冒險行為致生傷亡，其所生損害，自難
    令國家負賠償責任（最高法院95年台上字第923號、92年台
    上字第2672號、85年台上字第2227號判決意旨參照）。經查
    ：
  1.本件被告已在其機關門廊階梯外緣加裝防滑條之事實，為原
    告所不爭執，證人即設計系爭門廊之建築師甲○○亦到庭證
    稱：一般建物門廊的防滑設施就是只有在階梯外緣加裝防滑
    條，沒有其他防滑設施，至於殘障坡道與門廊地面交界處，
    因為該坡道之目的在供坐輪椅、拄枴杖者行走平順，故不會
    再加裝防滑條，伊有設計其他建物的門廊，也都如本件被告
    機關外之門廊，只在階梯外緣加裝防滑條等語（見本院卷第
    115、116頁），足證被告就門廊公共設施之設置並無欠缺。
    原告雖主張在門廊與無障礙坡道交界處之磁磚地面亦應裝設
    防滑條，設置始無欠缺云云，並提出貼有防滑條之磁磚地面
    照片為證（見本院卷第144頁上方照片），惟亦自承其所提
    出之照片拍攝位置並非本件事發地點，而係被告機關外下了
    門廊階梯後向右轉停放機車處之平面地磚等語（見本院卷第
    138頁），是該照片所示之磁磚防滑條顯為避免機車騎士停
    放機車時不慎滑倒所設，與本件事發地點係供身心障礙人士
    行走之設計目的不同，本難以相提並論，自不得執該照片主
    張事發地點亦應為相同之設計，其設置始未欠缺。此外，原
    告復無其他舉證證明被告就上開公共設施設置確有何欠缺，
    難為有利原告之認定。
  2.原告另主張被告於該公共設施設置後之管理有欠缺云云，惟
    僅以被告未鋪設塑膠墊、毛毯等粗面止滑措施等語為證（見
    本院卷第117、137頁），然本件系爭門廊公共設施已具備通
    常應有之安全狀態、功能，業如前述，且被告陳稱該階梯外
    緣防滑條均完好無缺，足見被告確有妥善修護保管等語，亦
    為原告所不爭執（見本院卷第138頁），是原告上開主張顯
    僅係要求被告應就原已設置、保管妥善之系爭門廊公共設施
    額外採取備用措施，而與該公共設施本身設置之保管、修護
    並無關聯，自與首揭判決意旨所示之「管理欠缺」要件不符
    ，不足證明被告就系爭門廊公共設施之管理確有欠缺。
  3.末查本件原告損害之發生係因其行走無障礙坡道所致，而依
    一般經驗法則，無障礙坡道公共設施之使用目的係供身心不
    便者行走，惟原告既非殘障人士，亦自承其於事發當日身體
    狀況不錯，並未拄拐扙等語（見本院卷第112頁），顯無理
    由使用該無障礙坡道，而應行走門廊外之階梯，惟其為圖一
    時便利，無視天雨路滑之危險情狀，違反該無障礙坡道設施
    之使用目的，行走該坡道，顯屬個人冒險行為，縱生損害，
    亦與國家賠償法第3條第1項之要件不符。
  4.綜上，原告無法舉證證明被告就系爭門廊公共設施有何設置
    或管理欠缺情事，且其行走無障礙坡道屬個人冒險行為，參
    照首揭說明，自無理由令被告負國家賠償責任。
  (二)原告依國家賠償法第3條第1項、第5條、民法第193條第1項
    、第195條第1項，請求被告賠償醫療費用6,683元、12個月
    無法工作之薪資損失207,360元及精神慰撫金50萬元合計714
    ,043元，有無理由？
    按國家損害賠償，除依本法規定外，適用民法規定；又不法
    侵害他人之身體或健康者，對於被害人因此喪失或減少勞動
    能力或增加生活上之需要時，應負損害賠償責任；再按不法
    侵害他人之身體、健康、名譽、自由、信用、隱私、貞操，
    或不法侵害其他人格法益而情節重大者，被害人雖非財產上
    之損害，亦得請求賠償相當之金額。其名譽被侵害者，並得
    請求回復名譽之適當處分。國家賠償法第5條、民法第193條
    第1項、第195條第1項固分別定有明文，惟按損害賠償之債
    ，以有損害之發生及有責任原因之事實，並二者之間，有相
    當因果關係為成立要件。故原告所主張損害賠償之債，如不
    合於此項成立要件者，即難謂有損害賠償請求權存在。最高
    法院著有48年台上字第481號判例。查本件原告無法證明被
    告具有國家賠償法第3條第1項所定之賠償責任原因事實，業
    如前述，原告顯未取得對被告之損害賠償請求權，是其請求
    被告賠償醫療費用、勞動能力損失、慰撫金之各項損害及法
    定利息，本院自毋庸再予審酌，應予駁回。
五、綜上，原告依國家賠償法第3條第1項、第5條、民法第193條
    第1項、第195條第1項請求被告給付714,043元，核無理由，
    應予駁回。其假執行之聲請亦失所附麗，應併予駁回。
六、本件判決基礎已臻明確，原告就本件損害之發生是否有若干
    比例過失之爭點，及兩造其餘攻防方法及訴訟資料，經本院
    審酌後，核與判決不生影響，無逐一論駁之必要，併此敘明
    。
七、據上論結，本件原告之訴為無理由，依民事訴訟法78條，判
    決如主文。
中    華    民    國    97    年    8     月    22    日
                  民事庭        法  官  黃珮茹
以上正本係照原本作成。
如對本判決上訴，須於判決送達後廿日內向本院提出上訴狀。
中    華    民    國    97    年    8     月    22     日
                                書記官  陳俊吉


司法院資訊處製作；財團法人民間司法改革基金會備份。
